【裁判字號】    99,上訴,764
【裁判日期】    991027
【裁判案由】    毒品危害防制條例
【裁判全文】
臺灣高等法院臺南分院刑事判決         99年度上訴字第764號
上  訴  人  臺灣臺南地方法院檢察署檢察官
被      告  甲○○
選任辯護人  扶助律師查名邦
上列上訴人因被告違反毒品危害防制條例案件，不服臺灣台南地
方法院98年度訴字第732、1468號中華民國99年6月18日第一審判
決（起訴案號：臺灣台南地方法院檢察署98年度偵字第3362號，
移送併辦案號 ：臺灣台南地方法院檢察署98年度偵字第10438號
），提起上訴，本院判決如下：
    主  文
上訴駁回。
    理  由
一、公訴要旨：
（一）起訴事實：
    １被告甲○○綽號「澎澎」，意圖營利，基於販賣第一級毒
      品之犯意，以門號0000000000號、門號0000000000號及其
      他不詳行動電話做為對外聯絡之工具，自民國（下同）97
      年9月5日起至98年1月間止 ，在臺南縣永康市○○路與開
      元路口附近、臺南市假日汽車旅館前、永康市佳展租車行
      前、永康市○○路四海豆漿店前及臺南市○○○路中國人
      理容店前等處，以新臺幣（下同）1,000元 、 2,000元、
      2,500元或3,500元不等之價格，販賣毒品海洛因與鄭慧清
      至少60次，其中3,500元約有10餘次 ，2,000元及2,500元
      各有數次，餘均為1,000元。嗣鄭慧清於98年2月28日下午
      5時35分許，在臺南市○區○○路1段388號前 ，因通緝為
      警緝獲，鄭慧清即配合警方以門號0000000000號行動電話
      撥打門號0000000000號行動電話表示欲向甲○○購買2,00
      0元之毒品海洛因，並相約在臺南市○○區○○路與和意
      路口85度C店前交易，甲○○依約於同日晚間7時許，前往
      上址即為警查獲，並扣得毒品海洛因1小包（驗前淨重0.0
      04公克）。
    ２(1)又臺南地檢署98年度偵字第10438號併辦意旨略謂 ：被
      告甲○○竟基於販賣第一級毒品以營利之犯意，以000000
      0000號門號做為對外聯絡之工具，分別於97年9月5日下午
      1時許，在臺南縣永康市○○路與開元路口附近，以3,500
      元之價格販賣數量不詳之第一級毒品海洛因予鄭慧清1次
      ；另於同年9月中旬某日，在臺南市假日汽車旅館前，以
      1,000元之價格，販賣數量不詳之第一級毒品海洛因予鄭
      慧清1次；又自同年9月中旬起至10月底止，在永康市佳展
      租車行前，以500元至1,000元不等之價格，販賣第一級毒
      品海洛因約60次予鄭慧清等語，此經檢察官於審理中主張
      與起訴部分有同一犯罪事實關係，均已包含於起訴犯罪事
      實（參見原審訴字第732號卷1第196至199頁），先予說明
      。(2)另關於檢察官於原審審理中所稱臺南地檢署98年度偵
      字第3362號起訴書之犯罪事實欄第3列所示「自民國97年9
      月5日起至98年1月間止」應係「自民國97年9月5日起至98
      年2月間止」之誤載，予以更正，並補充被告於98年2月間
      販賣海洛因予鄭慧清之起訴事實及證據之主張（參見原審
      訴字第732號卷1第168至184、199頁），因上開起訴書之
      犯罪事實欄第3列已明確載明「自民國97年9月5日起至98
      年1月間止」等語，已然表明其起訴之範圍，且該起訴書
      所列證據清單(五)僅記載「0000000000號及0000000000號行
      動電話通聯記錄各1份（部分存放光碟中）」，並未敘及
      98年2月間之文字，為兼顧被告防禦權之行使，不得因仍
      須開啟光碟檔案方得檢視之電話通聯紀錄內容包含98年2
      月間之部分，而認上開「98年1月間」乃係誤載，故難認
      檢察官該等更正及補充之主張為可採，因此，檢察官於審
      理中所指被告於98年2月間販賣海洛因予鄭慧清之罪嫌，
      不在本件審理範圍之列（惟起訴所指被告於98年2月28日
      遭查獲時之販賣海洛因未遂罪嫌，仍屬本件審理範圍之內
      ），併為敘明。
（二）起訴法條：毒品危害防制條例第4條第1項之販賣第一級毒
      品。
（三）起訴證據：
      檢察官認被告涉有販賣海洛因嫌疑係以被告於98年3月1日
      警詢及偵查中之供述、證人鄭慧清於警詢及偵查中之陳述
      、扣案0000000000號行動電話1支、扣案毒品海洛因1小包
      及高雄市立凱旋醫院濫用藥物成品檢驗鑑定書1紙、00000
      00000號及0000000000號行動電話通聯紀錄各1份（部分存
      放入光碟中）；證人蔡錦銘於警詢、偵查中之證述；臺南
      市警察局第五分局指認犯罪嫌疑人紀錄表1紙 、通聯調閱
      查詢單1份；證人藍敏峰之證述等為主要論據。
二、本院之判斷
（一）按認定犯罪事實應依證據，為刑事訴訟法第154條第2項所
      明定。次按認定不利於被告之事實，須依積極證據，苟積
      極證據不足為不利於被告事實之認定，即應為有利於被告
      之認定，更不必有何有利之證據；且刑事訴訟法上所謂認
      定犯罪事實之證據，係指足以認定被告確有犯罪之積極證
      據而言，該項證據自需適合於被告犯罪事實之認定，始得
      採為斷罪資料；如未能發現相當證據，或證據不足以證明
      ，自不能以推測或擬制之方法，以為裁判之基礎；又刑事
      訴訟法第161條第1項規定檢察官就被告犯罪事實，應負舉
      證責任，並指出證明之方法，故檢察官對於起訴之犯罪事
      實，應負提出證據及說服之實質舉證責任，倘其所提出之
      證據，不足為被告有罪之積極證明，或其闡明之證明方法
      ，無從說服法官以形成被告有罪之心證，基於無罪推定之
      原則，自應為被告無罪判決之諭知，最高法院30年上字第
      816號、29年上字第3102號及92年臺上字第128號等判例意
      旨可資參照。另施用毒品者，其所稱向某人購買之供述，
      須補強證據以擔保其供述之真實性。良以施用毒品者其供
      述之憑信性本不及於一般人，況施用毒品者其供出來源，
      因而破獲者，法律復規定得減輕其刑，其有為偵查機關誘
      導、或為邀輕典而為不實之陳述之可能，其供述之真實性
      自有合理之懷疑。是施用毒品者關於其向某人購買毒品之
      供述，必須補強證據佐證，以擔保其供述之真實性，俾貫
      徹刑事訴訟無罪推定及嚴格證明之基本原則。而所謂補強
      證據，指其他有關證明施用毒品者之關於毒品交易之供述
      真實性之相關證據而言，必須與施用毒品者關於毒品交易
      之供述，具有相當程度之關連性，而足使一般人對施用毒
      品者關於毒品交易之供述，並無合理之懷疑存在，而得確
      信其為真實，始足當之，最高法院92年度臺上字第2033號
      判決意旨可參。
（二）訊據被告堅決否認有販賣第一級毒品之犯行，辯稱：伊沒
      有販賣海洛因等語。
（三）經查：
  １關於被告涉嫌自97年9月5日起至98年1月間止販賣海因予鄭慧
    清部分：
    (1)證人鄭慧清於原審審理時證稱：「我於97年9月5日早上10
      時許，從看守所保釋出去，是綽號『小玉』的朋友騎機車
      來接我，『小玉』叫我一起出錢去買海洛因，我們講好我
      出2千元，小玉出1千元，她就載我去臺南縣永康市○○路
      找被告，說要買3千元海洛因，那天以前 ，我沒有無見過
      被告，也不認識，被告說他沒有吸食海洛因，但可以幫我
      打電話跟他朋友講，被告便當著我們的面前打電話給他的
      藥頭，他叫對方『兄哥』（台語），沒有講名字，被告是
      吸食安非他命，也順便向對方購買安非他命，打完電話後
      約半小時至一個小時，對方就拿毒品過來，對方就直接把
      1包海洛因拿給我，1包是2千元的，1包是1千元的，又把1
      包安非他命拿給被告，被告再拿4千元給對方 ，該對方沒
      有跟我或是被告講話，他收完錢就走了，當天我有留被告
      的電話，我說你可不可以留電話給我，我以後麻煩你幫我
      跟你朋友處理，我說我們可以一起拿，因為被告沒有吃海
      洛因，是吃安非他命，這樣我們一起拿看可不可以算我們
      便宜一點，被告就將他的電話門號留給我，97年9月5日之
      後，我常打電話聯繫被告，一起向他朋友購買毒品，只要
      我有上班，有工作、有錢，我就會打電話跟被告說一起出
      錢購買，我會在電話中說購買的金額、數量、及地點，之
      後我會一直打問被告有無打電話給他朋友，為何這麼久，
      他會跟我說打不通，不然明天看怎樣，我朋友都沒有接，
      我會一直催他，他說有打，但都沒有人接電話，所以有時
      沒拿到毒品，後來我拿到毒品時，有時是被告本人拿給我
      過，被告拿毒品來的朋友是在旁邊，也有他朋友拿給我，
      我錢是交給他朋友，他朋友會跟我收錢，被告不會跟我收
      錢，另有時找被告也不是拿毒品，有時我會找被告聊天，
      也有被告有打電話約我一起買藥的情形，又97年11月、12
      月間及98年1月間，較少找被告說一起出錢買毒品 ，因為
      那段期間我不想吃，被告有跟我說他想要戒，他吸食安非
      他命較好戒，他叫我不要再碰毒品，不要找他，他跟我說
      他都沒有賺到錢，還花費電話費，從我自97年9月5日交保
      到98年2月28日被查獲的期間 ，請被告幫我拿毒品的次數
      ，約有4、50次 ，大概是去臺南縣永康砲校對面的車行，
      該處約有20次，還有臺南現中華西路的中國人理容院門口
      以及臺南的假日汽車旅館拿毒品，其他地點我忘記了等語
      （見原審訴字第732號卷2第72至104頁） ，則鄭慧清就有
      無向被告購買海洛因以及交易之時間、地點、次數、金額
      等情事，言詞模糊，含混不清，無法為被告不利之認定。
    (2)雖然證人鄭慧清於警詢時及偵查中指稱被告有如本件起訴
      意旨（含併辦意旨部分）之販賣海洛因等語（見第二分局
      警卷第5之1至7頁 、第四分局警卷第3至5頁，臺南地檢署
      98年度偵字第3362號卷第20至22、25、26頁、98年度偵字
      第10438號卷第9至11、16、17、19至23、38至40頁），惟
      皆甚籠統模糊，均未能確實指明其向被告購買海洛因之日
      期、時間、地點、金額及次數，且其中亦多見矛盾，存有
      瑕疵，證人鄭慧清於98年2月28日晚間8時20分起之警詢
      時、98年3月5日偵查中結證稱 ：其係自97年8月30日開始
      向被告購毒品云云（ 見第二分局警卷第7頁背面，上開第
      3362號偵卷第20頁），嗣經檢察官查對其在監資料，始發
      現97年8月30日當時 ，其仍在監羈押中，嗣自97年9月5日
      始經保釋，其始改稱自97年9月5日向被告購買毒品（參見
      上開第3362號偵卷第25頁） ；證人鄭慧清於98年2月28
      日晚間8時35分警詢時陳稱 ：我第1次於97年8月30日下午
      1時左右，在臺南縣永康市○○路與開元路口 ，向被告以
      3500元購買海洛因 ，第2次於97年9月1日晚上，在臺南市
      假日汽車旅館門口 、第3次97年9月2日至10月底，均在臺
      南縣永康市砲兵學校對佳展租車行前，共約60幾次，每次
      向被告購買海洛因1千元至3千5百元不等 ，而97年11月至
      同年12月，共向被告購買海洛因約10幾次 ，金額5百元至
      1千元，98年1月共6至7次左右，購買毒品金額5百元至1千
      元等語（見第二分局警卷第6頁背面） ；證人鄭慧清於
      98年6月23日警詢時證稱 ：我從97年9月5日交保後，跟被
      告購買海洛因迄今約有60至70次了，金額不一定，看我當
      時身上有多少錢而定，1千元至2千元不定等語（見第四分
      局警卷第4、5頁）；證人鄭慧清於98年3月5日偵查中結
      證稱 ：「（問：97年9、10月間，向甲○○購買海洛因之
      金額？）答：當時我有在酒店上班，大部分都是購買1000
      元的海洛因 ，購買3500元的次數大概10幾次 ，也曾買過
      2500或2000元的，但次數不多。（問：向甲○○購買海洛
      因的總次數？）應該有80次。」等語（見上開第3362號偵
      卷第20、21頁）；證人鄭慧清於98年11月18日偵查中結
      證稱：我要更正我的98年2月28日警詢筆錄 ，警詢筆錄紀
      載第一次購買時間97年8月30日是錯的 ，應後是97年9月5
      日早上我放出來後，第二次購買時間97年9月1日也是錯的
      ，應該是在9月中旬 ；第三次購買時間記載97年9月2日閉
      始也是錯的，當時我是跟警察說 ，我是9月到10月底跟甲
      ○○買過很多次，大概都是在砲校對面，也有去五期中國
      人那裡等語（見上開10438號偵卷第29頁） 。證人鄭慧
      清於審理中亦結證稱：我遭查獲那時，因先前我曾積欠被
      告1萬元，被告跟我催討地很過分，我才把他供出來 ，其
      實被告沒有賣毒品，我是跟被告一起出錢，我對被告很不
      好意思等語（見原審訴字第732號卷2第81至82頁）。故
      該等證述關於被告販賣海洛因之時、地、金額、數量等情
      狀，均未能明予確認，顯見證人鄭慧清於上開警詢時及偵
      查中關於被告販賣海洛因之指述，無法遽信，又被告於警
      詢時及偵審中均未承認其涉有販賣海洛因罪嫌等語在卷（
      見第二分局警卷第1至5頁、第四分局警卷第1至2頁，上開
      第3362號偵卷第5至7、34、35頁、他字卷第210至216頁、
      上開第10438號卷第43至50頁、臺南地檢署98年度偵字第9
      606號卷第8頁），此外，本件並未有足以佐認證人鄭慧清
      確曾透過行動電話與被告通話而交易海洛因之通聯紀錄或
      通訊監聽內容在卷，自不能以僅憑證人鄭慧清上開容有瑕
      疵之證述，在不具備補強真實性之證據情況下，遽認被告
      犯有檢察官所指此部分販賣海洛因罪嫌。
    (3)至於證人蔡錦銘於偵查中所結證稱：97年9月5日下午鄭慧
      清交保後，我們在臺南市○○路遇到被告，我們就有跟被
      告買了3500元或是4000元的海洛因1包 ，之後幾乎每天都
      至少會買一次，後來的交易地點大部分在臺南縣永康市砲
      校對面及中國理髮廳，每次大概都買1千元 ，我跟鄭慧清
      一起去買的大概有20幾次，都是鄭慧清跟被告聯絡的，我
      之前沒有跟被告買過毒品，都是鄭慧清買的，而鄭慧清私
      下跟被告交易幾次我不清楚語 （見上開第10438號偵卷第
      58、59頁），與鄭慧清上開所述未能相合，亦甚含糊不明
      ，未能確實指明其向被告購買毒品之情狀，不足為被告販
      賣海洛因之認定。
  ２關於被告涉嫌於98年2月28日查獲當時販賣海因予鄭慧清部
    分：
    (1)查鄭慧清於98年2月28日下午5時35分許，在臺南市○區○
      ○路1段388號前，因另案通緝為警查獲，鄭慧清即向警方
      表示要約「澎澎」出來，向「澎澎」購買毒品，並配合警
      方以其持用之門號0000000000號行動電話，撥打被告持用
      之門號0000000000號行動電話 ，表示欲向被告購買2千元
      之海洛因，相約在位於臺南市○○區○○路與和意路口之
      85度C店前交易，嗣被告依約於同日晚間7時許，前往上址
      ，即為帶同鄭慧清前去之員警查獲，並自被告身上扣得海
      洛因1小包（驗前淨重0.004公克，檢驗後檢體用罄）等情
      ，有證人鄭慧清於警詢時及偵審中之結證證述可憑，並有
      證人即查緝員警藍敏峰於偵審中之具結證述足佐（見上開
      第10438號偵卷第49頁，原審訴字732號卷2第105至115頁
      ），被告對此亦不爭執，再有門號0000000000號及門號
      0000000000號行動電話於98年2月28日之通聯記錄資料（
      部分通聯資料存放光碟片中）在卷可憑（光碟片1片見上
      開第10438號偵卷第65頁存放袋，部分通聯記錄列印資料
      見上開第10438號偵卷第12至32、56至61頁，原審訴字第
      732號卷2第105至115頁），且上開扣案之白色粉末1小包
      （驗前淨重0.004公克，檢驗後檢體用罄）經送驗後，結
      果認為確係第1級毒品海洛因之情，有高雄市立凱旋醫院
      98年4月1日高市凱醫驗字第9718號濫用藥物成品檢驗鑑定
      書1份在卷可憑（見上開第3362號偵卷第60頁），此外，
      復有門號0000000000號行動電話1支及上開海洛因1小包扣
      案可佐，堪予採認。
    (2)惟被告於審理中辯稱 ：被告於98年2月28日下午接獲鄭慧
      清來電表示欲購買毒品，被告本想拒絕，但因鄭慧清積欠
      被告1萬元 ，被告心想鄭慧清想要買毒，身上應有金錢，
      所以被告佯稱願意販毒，先騙取與鄭慧清見面後，再向鄭
      慧清索討金錢，所以被告才會在查獲地點被警方查獲，扣
      案之海洛因只是被告施用剩餘之殘渣袋，由該殘渣袋所含
      海洛因數量甚微，即可證明實不足以供販賣，被告當時並
      非販賣海洛因等語（見原審訴字第732號卷1第53、54、59
      至60頁、同訴字卷2第137至142頁） ，參諸扣案之海洛因
      1小包 ，送驗前淨重僅有0.004公克，亦即僅千分之4公克
      ，經檢驗後，檢體已然用罄，顯見該小包海洛因之數量確
      實甚微之情形，又依證人鄭慧清所述查獲當時是向被告說
      要購買2千元海洛因之情以觀 ，復斟酌證人鄭慧清於審理
      中所證：我買2千元1包的海洛因，有時候可以施用4、5次
      等語（見原審訴字第732號卷2第103頁），而上開海洛因1
      小包內之毒品經本件檢驗後，即已用罄，顯非可供施用4
      、5次之使用，尚與證人鄭慧清先前以2千元代價購得之海
      洛因數量有異，故難認扣案之1小包海洛因係被告欲持以
      販賣予鄭慧清之毒品，且被告於98年3月1日下午2時許之
      警詢時即已供稱上開扣案之海洛因1小包不是要賣的等語
      在卷（見第二分局警卷第2頁背面），另證人鄭慧清於遭
      查獲時，確實積欠被告1萬元，業見前述，核與被告關於
      此部分所辯相符，則被告所辯，尚非無的，是既查無確切
      證據可認被告涉有檢察官所指此部分販賣海洛因未遂之行
      為，依罪疑為輕、有利於被告之法則，就此部分亦無法為
      被告有罪之認定。
三、原審因以不能證明被告犯罪，而為被告無罪之判決，並無不
    當，檢察官上訴意旨仍執陳詞指摘原判決不當，核無理由，
    應予駁回。
四、適用法條：
    刑事訴訟法第368條。
本案經檢察官江守權到庭執行職務。
中    華    民    國    99    年    10    月    27    日
                  刑事第三庭    審判長法  官    陳義仲
                                      法  官    張季芬
                                      法  官    蔡勝雄
以上正本證明與原本無異。
檢察官如不服本判決應於收受本判決後十日內向本院提出上訴書
，其未敘述上訴理由者並得於提起上訴後十日內向本院補提理由
書。
本件被告不得上訴。
                                      書記官    汪姿秀
中    華    民    國    99    年    10    月    27    日

司法院資訊處製作；財團法人民間司法改革基金會備份。
